【裁判字號】    98,家簡,23
【裁判日期】    990113
【裁判案由】    返還代墊扶養費用
【裁判全文】
臺灣臺北地方法院民事判決              98年度家簡字第23號
原      告  乙○○
訴訟代理人  邱育彰律師
被      告  丙○
訴訟代理人  沈奕瑋律師
複  代理人  甲○○
上列當事人間請求返還代墊扶養費用事件，本院於民國98年12月
30日言詞辯論終結，判決如下：
    主  文
原告之訴駁回。
訴訟費用由原告負擔。
    事實及理由
一、原告起訴請求被告給付新台幣（下同）387,305元及法定遲
    延利息，嗣於民國98年8月10日擴張聲明，請求被告給付434
    ,261元，於法並無不合，應予准許。
二、原告起訴主張：兩造父親即訴外人李合榮（已歿），育有子
    女5人，原告於李合榮生存期間，自民國78年10月起至88年3
    月李合榮中風止，計支付李合榮生活費用2,171,307元，李
    合榮於該期間所發生之生活費用，應由子女5人平均負擔，
    每人應負擔434,261元，爰依不當得利之法律關係，求命判
    決被告給付上款及自支付命令送達翌日即98年1月11日起至
    清償日止，按週年利率5%計算之利息等。並聲明：被告應給
    付原告434,261元及自98年1月11日起至清償日止，按週年利
    率5%計算之利息。
三、被告則以：李合榮生前任職於台灣菸酒公賣局（已改制為台
    灣菸酒股份有限公司，下稱公賣局），收入穩定，且節儉持
    家善於理財，在公賣局退休時，領有退休金31萬元，並繼續
    居住於公賣局配置之宿舍，另有2間房子及豐厚之積蓄，生
    活足以自足，死亡時仍留有逾270萬元之存款，並無不能維
    持生活之情形，無受扶養之必要，原告給付李合榮之款項，
    係基於子女對父母所盡之孝道，被告未因此受有任何利益；
    且被告自83年2月8日起至88年2月10日止，亦陸續以現金或
    匯款方式給付李合榮360,200元。又李合榮自88年起至96年
    7月間之生活開銷，均由其帳戶支出，原告自小與李合榮居
    住於公賣局宿舍，直到84年間始搬至李合榮出租予第三人之
    房屋，李合榮非僅無不能維持生活之情形，尚且有能力照顧
    原告。又李合榮縱有受扶養之必要，且原告對被告有請求之
    權利，原告請求83年1月10日前之不當得利，因罹於時效而
    消滅；原告自84年9月起，每月給付李合榮之款項，其中2萬
    元是使用李合榮房屋之租金，故其給付李合榮之款項，應扣
    除86萬元；且依行政院公布之台灣地區家庭收支調查報告所
    示，李合榮自84年9月起至88年4月間生活需要支出合計為
    893, 420元，被告應負擔之費用為178,684元，被告給付李
    合榮之款項，已超出該金額，無再分擔原告給付之生活費之
    義務等語，資為抗辯。並聲明：如主文所示。
四、原告主張兩造係姊弟，原告自78年10月起至88年3月止支付
    李合榮2,171,307元之事實，業據提出戶籍謄本、記帳單、
    匯款單、存摺明細為證，且為被告所不爭執，堪信為真。本
    件首應審酌者為：李合榮在該期間是否有民法第1117條第1
    項不能維持生活之情形，而有受扶養之必要？茲論述如下：
    （一）按當事人主張有利於己之事實者，就其事實有舉證之
          責任。為民事訴訟法第277條前段所明定。次按直系
          血親相互間，互負扶養之義務；受扶養權利者為直系
          血親者，以不能維持生活為限。為民法第1114條第1
          款、第1117條第1項所明定。是扶養義務之發生，必
          須扶養權利人有扶養之必要，扶養義務人有扶養之可
          能。而直系血親尊親屬受扶養者，仍須以不能維持生
          活者為限。所謂不能維持生活，係指不能以自己之財
          產及勞力所得以維持自己之生活而言。原告主張代被
          告墊付李合榮78年10月至88年3月間之扶養費，自應
          就李合榮有不能維持生活之事實，負舉證責任。
    （二）原告固提出李合榮之記帳明細及土地登記謄本，證明
          李合榮有不能維持生活之事實，惟查：
       1、李合榮之記帳明細，僅能證明原告在該期間給付李合
          榮之款項，不能證明李合榮有不能維持生活之情，且
          依記帳明細所示，原告所給付者，包含春節押歲錢，
          父親節、生日禮金，而押歲錢、生日禮金等，就民間
          習俗而言，係子女在特定節日給予長輩之紅包，含有
          祝福長輩長命百歲之性質，原告給付李合榮生活費，
          究係基於子女之孝養所為？抑或因李合榮有不能維持
          生活，而有受扶養必要，並非無疑。又李合榮於74年
          間提供其所有位於台北縣新店自由街50號4樓房地（
          下稱系爭房屋）設定本金最高限額40萬元之抵押權予
          銀行（見本院卷第105頁），究係作為生活費用？抑
          或有其他用途，並未見原告舉證以實，則原告舉以上
          開2證物主張李合榮有不能維持生活而有受扶養之必
          要，尚無可取。
       2、李合榮於62年間自公賣局退休，支領退休金313,600
          元，且繼續居住於公賣局配住之宿舍，63年10月間購
          買系爭房屋，並至青雲建設擔任有給職顧問，74年離
          職，離職後青雲公司贈與中壢市○○○街之房屋一戶
          等情，業據原告自陳在卷，顯見李合榮自公務機關退
          休後，吃住均無虞，且74年間自民間公司離職時，猶
          獲贈與房屋一戶，財產顯較公賣局退休時增加，是其
          自青雲公司離職後，縱無工作收入，然以其自有財產
          ，維持個人生活，應無困難，原告主張李合榮因無收
          入，提供系爭房屋設定抵押，向銀行借款30萬元，作
          為生活費云云，洵無可取。
       3、李合榮在88年7月22將其財產交予原告管理，用於支
          付其個人之生活費用，其上海銀行新店分行之帳戶，
          於交付時，存款餘額雖僅數萬元，惟自88年7月至89
          年5月間，計有121萬元（結清定存）自新竹企銀環北
          分行47800帳戶匯入，此有原告製作之費用明細表足
          參（見本院卷第64頁），足見李合榮在中風之前，仍
          有為數不少之存款，中風後因不願增加子女負擔，所
          需費用均由其個人財產支出，而中風後所需費用倍數
          於中風前之日常所需，其中風後猶能以其個人財產支
          應個人之相關費用8年餘，至死亡時仍遺有270萬元之
          現金，此有本院97年度訴字第706號刑事判決足參（
          見本院卷第54-63頁），亦顯見其中風前並無不能維
          持生活之情形，是被告辯稱原告自78年10月至88年3
          月間給付予李合榮之款項，係原告為盡奉養之孝道，
          並非李合榮確有不能維持生活而給予之扶養費，即屬
          可取。
五、綜據上述，李合榮在78年10月至88年月間，並無不能維持生
    活，而有受扶養之必要，則原告基於孝道所為之給付，並非
    代被告墊付，原告依不當得利之法律關係，請求被告給付43
    4,261元及法定遲延利息，為無理由，應予駁回。
六、結論：
    原告之訴為無理由，依民事訴訟法第78條，判決如主文。
中    華    民    國    99    年    1    月    13    日
                      家事法庭法      官  吳素勤
以上正本係照原本作成。
如對本判決上訴，須於判決送達後20日之不變期間內，向本院提
出上訴狀。
中    華    民    國    99    年    1    月    13    日
                              書  記  官  郭麗琴

司法院資訊處製作；財團法人民間司法改革基金會備份。
